【裁判字號】    96,訴,1264
【裁判日期】    971016
【裁判案由】    分割共有物
【裁判全文】
臺灣高雄地方法院民事判決              96年度訴字第1264號
原      告  丁○○
訴訟代理人  蔡建賢律師
被      告  戊○○
                      號）
訴訟代理人  庚○○
被      告  己○○○
                      號
被      告  癸○○
                      號
被      告  壬○○
兼前列三人共同
訴訟代理人  子○○
                      3 弄1.
被      告  辛○○
                      號
訴訟代理人  甲○○
訴訟代理人  乙○○
當事人間分割共有物事件，本院民國97年10月2 日言詞辯論終結
，判決如下：
  主  文
兩造共有之坐落高雄縣湖內鄉○○段二七０地號、面積一五點二
二平方公尺、二七一地號面積一一點六九平方公尺、二七四地號
面積二六點六零平方公尺等三筆土地准予分割，其分割方法如下
；如附圖所示Ａ部分面積一三點一五平方公尺由被告戊○○取得
；如附圖所示Ｅ、Ｈ部分面積六點零四平方公尺由被告辛○○取
得；如附圖所示Ｂ、Ｃ、Ｄ、Ｅ、Ｉ、Ｇ部分面積合計三四點三
二平方公尺由原告告丁○○取得。
原告其餘之訴駁回。
訴訟費用由原告丁○○負擔十分之七；被告戊○○負擔十分之二
；被告辛○○負擔十分之ㄧ。
    事實及理由
一、被告己○○○、子○○、癸○○、壬○○經合法通知，未於
    最後言詞辯論期日到場，核無民事訴訟法第386 條各款所列
    情事，爰依原告聲請，由其一造辯論而為判決。
二、本件原告主張：兩造共有之坐落高雄縣湖內鄉○○段二七０
    地號、面積一五點二二平方公尺、二七一地號面積一一點六
    九平方公尺、二七四地號面積二六點六零平方公尺等三筆土
    地（下稱系爭共有土地），其中原告之應有部分各為七００
    分之四四九（原為七００分之四二四後購買共有人子○○二
    十八分之一應有部分，該部分原為丙○○所有，死亡後由被
    告己○○○、子○○、癸○○、壬○○四人繼承，後經遺產
    繼承協議分割僅由子○○繼承，合計七００分之四四九），
    戊○○之應有部分各為被告三五０分之八六，辛○○之應有
    部分為七００分之七九，兩造就系爭共有土地既無訂立不分
    割之協議，亦無因物之使用目的不能分割之情形，惟因兩造
    迄今無法達成分割協議，爰依民法第823 條第1 項、第824
    條第2 項之規定訴請判決分割系爭共有土地等語。聲明求為
    判決：請求依主文第一項所示分割方案判決分割。
三、被告辛○○則以：只要不要分割到其所單獨所有之土地、不
    要減少其土地權利以及不要找補其他的分割方式都可以接受
    ；被告戊○○則以：不同意補償只願現物分割等語置辯。
四、被告己○○○、子○○、癸○○、壬○○為丙○○之繼承人
    ，丙○○所有本件土地二八分之ㄧ，於死亡後繼承人協議分
    割由子○○一人單獨繼承取得，其餘三人已非土地之所有權
    人，又子○○於取得該二八分之ㄧ應有部分權利後又將之出
    售予原告丁○○，而非土地之所有權人，被告四人既然已經
    不是所有權人，原告仍對之加以起訴分割共有物，顯然是對
    無權利之人起訴，而欠缺權利保護之必要，此部分應予駁回
    ，乃先予敘明。
五、得心證之理由：
(一)按共有人得隨時請求分割共有物，但因物之使用目的不能分
    割或契約訂有不可分割之期限者，不在此限；又共有物之分
    割，依共有人協議之方法行之，分割之方法不能協議決定者
    ，法院得因任何共有人之聲請，以原物分配於各共有人，民
    法第823 條第1 項、第824 條第1 項第1 款分別定有明文。
    查，原告主張系爭共有土地為兩造所共有，原告之應有部分
    各為七００分之四四九（原為七００分之四二四後購買共有
    人子○○二十八分之一應有部分合計七００分之四四九），
    戊○○之應有部分各為被告三五０分之八六，辛○○之應有
    部分為七００分之七九，兩造就系爭共有土地既無訂立不分
    割之協議，且無訂立不分割之協議，亦無因物之使用目的不
    能分割之情形等事實，業據其提出系爭共有土地登記謄本為
    證，並為被告所不爭執，應堪信原告此部分之主張為真實，
    是依上開法條規定，原告請求分割系爭土地，洵屬有據。
(二)次按分割共有物，以消滅共有關係為目的。法院裁判分割共
    有土地時，除因該土地內部分土地之使用目的不能分割（如
    為道路），或部分共有人仍願維持共有關係，應就該部分土
    地不予分割或准該部分共有人成立新共有關係外，應將土地
    分配於各共有人單獨所有，有最高法院69年台上字第1831號
    判例可資參照。再按當任何一方聲請法院為分割之裁判，而
    法院於決定分割方法時，以原物分配為原則，變價分割為例
    外，惟不論何者，其分割之方法及內容並不受當事人陳述意
    見之拘束。又分割共有物時，法院應參酌當事人之聲明、共
    有物之性質、坐落位置、地形、經濟效用、各共有人應有部
    分之比例及全體共有人之利益等公平決之。
(三)系爭共有土地南側為湖內鄉○○路：
    (一)、被告戊○○所有居住門牌號碼高雄縣湖內鄉○○路○段
        172號之建物，門前搭遮雨棚部分，坐落在270、271地
        號土地上。
    (二)、原告父親所有居住門牌號碼高雄縣湖內鄉○○路○段
        176號之建物，門前搭遮雨棚部分，坐落在270、271、
        274地號土地上。
    (三)、被告辛○○所有居住門牌號碼高雄縣湖內鄉○○路○段
        180號之建物，門前搭遮雨棚部分，坐落在270、274地
        號土地上。
    (四)、被告戊○○、辛○○及原告父親之上開房屋，均緊鄰高
        雄縣湖內鄉○○路興建。
    等情，經本院勘驗系爭土地現場位置、其上建物及調查其使
    用情形等屬實，製有勘驗筆錄、現場照片及系爭土地現狀圖
    附卷可佐，堪認屬實。
 (四)茲審酌系爭土地對外通行問題，各共有人應有部分面積、
     各共有人所提之分割方案、現在之使用情況即如附圖所示
     被告戊○○所有居住門牌號碼高雄縣湖內鄉○○路○段172
     號之建物，坐落在270 地號土地上，故將Ａ部分分割給戊○○並不影響其建物之完整；而Ｃ部分為道路用地現況亦
     屬中正路之道路用地，原告丁○○自願承擔，又不影響戊○○房屋之出入，自無不予准許之理。被告辛○○所有居
     住門牌號碼高雄縣湖內鄉○○路○段180 號之建物，坐落
     在269-1 地號土地上，故將Ｅ、Ｈ部分分割給辛○○，該
     地正在其建物之門口，不但不影響建物之完整，該建物之
     門前搭遮雨棚部分，剛好坐落在Ｅ、Ｈ部分土地上，而不
     影響其出入通行。至於原告之房屋座落於２６９地號土地
     上，其分配如附圖所示Ｂ、Ｄ、Ｅ、Ｉ、Ｇ部分適在其住
     處門口，能與原有建物連結合一，亦不妨礙被告之通行，
     本院認應如附圖所示之分割方法分割系爭共有土地係最適
     宜、公允之方法，上開附圖所示之分割方案，已兼顧兩造
     使用現況及分割後之利益，符合土地利用之經濟原則而屬
     適當，堪予採用，爰依附圖所示方案定其分割方法如主文
    第1 項所示。
六、綜上所述，原告本於民法第823 條第1 項共有物分割請求權
    ，請求分割系爭共有土地，為有理由，應予准許，爰判決分
    割如主文第1 項所示。
七、因分割共有物之分割結果對兩造均屬有益，訴訟費用由敗訴
    之當事人負擔顯失公平，本院爰審酌兩造利害關係，由兩造
    依附表比例負擔。
八、據上論結，本件原告之訴為有理由，依民事訴訟法第385 條
    第1 項、第79條、第80條之1 、第85條第1 項但書，判決如
    主文。
中    華    民    國    97    年    10    月    16    日
                  民事第五庭法  官  陳樹村
正本係照原本作成。
如不服本判決，應於送達後20日內，向本院提出上訴狀並表明上
訴理由，如於本判決宣示後送達前提起上訴者，應於判決送達後
10日內補提上訴理由書（須附繕本）。
中    華    民    國    97    年    10    月    16    日
                            書記官  吳慕瑩


司法院資訊處製作；財團法人民間司法改革基金會備份。
